最　高　行　政　法　院　判　決
　　　　　　　　　　　　　　　　　　 94年度判字第01951號
上　訴　人　臺北市萬華區第一戶政事務所
代　表　人　甲○○
被 上訴 人　丙○○
　　　　　　乙○○
上列當事人間因戶政事件，上訴人對於中華民國93年7月15日臺
北高等行政法院92年度訴字第3762號判決，提起上訴。本院判決
如下：
    主  文
原判決廢棄。
被上訴人在第一審之訴駁回。
第一審及上訴審訴訟費用均由被上訴人負擔。
    理  由
一、被上訴人丙○○於民國90年1月7日出境；被上訴人乙○○於
    90年1月5日出境，而上訴人於92年1月14日取得內政部警政
    署入出境管理局「國人出境滿2年未入境人口通報表」，依
    國人出境滿2年未入境及再入境人口通報作業要點規定需辦
    理遷出登記，乃分別以92年1月20日北市萬一未字第92024號
    、第92020號通知書通知被上訴人等。嗣被上訴人丙○○於
    92年2月13日向上訴人申復曾於90年12月25日、91年8月21日
    入境；被上訴人乙○○於92年2月17日向上訴人申復曾於90
    年12月25日入境。經上訴人分別以92年2月17日北市萬一戶
    字第9160755230號、第9230090010號函請內政部警政署入出
    境管理局查詢被上訴人之入出境紀錄，經該局以92年2月21
    日境信樹字第092007179號函附被上訴人之出入境紀錄表，
    依該表所載，被上訴人分別自90年1月5日及90年1月7日出境
    後，查無入境紀錄。上訴人乃於92年2月26日逕為辦理遷出
    登記，並以92年2月27日北市萬一戶字第09230090000號函復
    被上訴人，被上訴人等不服，提起訴願，遭駁回後，遂提起
    本件訴訟。
二、被上訴人於原審起訴主張略以：依戶籍法第20條第2項、第
    47條第2項及第3項、戶籍法施行細則第14條規定，戶政事務
    所於查有不於法定期間申請登記者，必須定7日以上之期間
    ，催告應為申請登記之人，經催告仍不申請者，戶政機關方
    得逕為登記。依內政部81年8月17日台內戶字第8104896號函
    亦明示，逕為遷出登記，必須先以催告書合法送達，始得為
    之。上訴人所寄發之92年1月20日北市萬一未字第92024號通
    知書，僅記載被上訴人於90年1月7日出境滿2年未入境，上
    訴人將於近日內依規定代辦戶籍遷出登記等語。並未依上揭
    規定定7日以上期間催告，即逕行代被上訴人辦理遷出登記
    ，顯屬違法。戶籍法第20條第2項規定出境2年以上，應為遷
    出登記。同法第42條規定戶政事務所得逕行為之，惟並無逕
    為登記得排除同法第47條應定期催告之明文，上訴人辯稱逕
    為遷出登記前，無庸先行催告，顯屬無據。又被上訴人丙○
    ○於90年1月7日出境後，分別曾於90年12月25日、91年8月
    21日入境；被上訴人乙○○則於90年12月25日入境，有護照
    影本可憑。被上訴人於出境2年之內係持美國護照再入境，
    固屬事實，惟戶籍法第20條第2項並未規定出境2年內未持中
    華民國護照入境者，應為遷出登記。被上訴人出境後2年之
    內，持美國護照入境，有入境之事實，即與上揭規定不符，
    應無庸為遷出登記。且戶籍法第21條第2項係規定，原有戶
    籍人民已遷出國外，再持外國護照入境之情形，法律明文規
    定不得為遷入之登記。並非規定原有戶籍人民，未辦理遷出
    國外，出境後持外國護照入境，應否辦理遷出之情形，因此
    戶籍法第21條第2項之規定，與同法第20條規定之情形，毫
    不相干，不得相互援引。而且前者特別規定「持憑外國護照
    入境」，後者未限定持本國或外國護照入境，依法條明示其
    一，排除其他之原則，戶籍法第20條第2項既僅規定出境2年
    以上，應為遷出登記，未明文規定持外國護照再入境，視為
    未入境，自不得援引規範不同事實之條文，適用於本件之情
    形。至於入出國移民法第67條，規定國民取得外國國籍而持
    外國護照入國者，準用該法關於外國人之規定，即將該國民
    視同外國人，此與戶籍法第20條規定之情形無關，上訴人竟
    加以引用，顯有不依法行政之違誤。爰請將訴願決定及原處
    分均撤銷等語。
三、上訴人則略以：被上訴人丙○○、乙○○分別自90年1月7日
    、同年月5日出境後，迄今無持本國護照入境無誤，上訴人
    依戶籍法第20條第2項、第42條但書及臺北市政府民政局90
    年2月6日北市民4字第9020073700號函等規定，並經復查確
    認後始逕為戶籍遷出登記，並無不當之處；且本項登記之「
    通知」僅為事實之再確認，尚無戶籍法第47條第2項、同條
    第3項及同法施行細則第14條「催告」之適用。另被上訴人
    引用內政部81年8月17日台內戶字第8104896號函釋規定，其
    係依據民國86年4月29日修正前之戶籍法第58條第3項規定所
    為之釋示，與現行規定不符。又依內政部89年10月6日台內
    戶字第8965834號函頒定「國人出境滿2年未入境及再入境人
    口通報作業要點」，第1點規定，明白指出用以管理國人出
    入境為目的，故為認定國人出入境之身分，爰引入出國及移
    民法第67條規定以資判別，亦無不當。被上訴人持本國護照
    出境後，2年之內雖有持外國護照入境，入境人既係以外國
    人身分申請入境，其入出境與管理之適用法規迥異，仍不具
    有本國人入境之事實。另被上訴人指陳上訴人未依規定，定
    7日以上期間之催告部分，依上訴人92年1月20日北市萬一未
    字第92024號通知書，除記載被上訴人於90年1月7日出境滿2
    年未入境，上訴人將於近日內依規定代辦戶籍遷出登記外，
    並請當事人如有疑義於92年1月30日前提出異議，上開通知
    書係通知性質非戶籍法第47條第2項規定之範疇，且依同法
    第20條第2項第42條規定上訴人得逕為遷出登記，自不適用7
    日以上期間催告之規定等語，資為抗辯。
四、原審斟酌全辯論意旨及調查證據之結果，略以：按戶籍法第
    20條第2項係規定：「出境2年以上，應為遷出登記。」反面
    解釋，如2年之間有「入境」之事實者，自無庸為遷出之登
    記；觀該條項規定，並未明定出境2年內未持中華民國護照
    入境者，應為遷出登記。被上訴人出境後2年之內，持美國
    護照入境，已有「入境」之事實，即與上揭條項「出境2年
    以上」，應為遷出登記之要件不符。上訴人雖援引戶籍法第
    21條第2項及入出國及移民法第67條規定，然查戶籍法第21
    條第2項係規定，「原有戶籍」人民已「遷出國外」，再持
    外國護照入境之情形，法律明文規定不得為「遷入」之登記
    ；並非規範原有戶籍人民，未辦理遷出國外，出境後持外國
    護照入境，應否辦理遷出之情形；是戶籍法第21條第2項之
    規定，與同法第20條規定之情形，並不相干，自不得相互援
    引。況戶籍法第21條第2項更特別明文規定「持憑外國護照
    入境」，而同法第20條第2項則「未限定」持本國或外國護
    照入境，兩者參互對照以觀，戶籍法第20條第2項既僅規定
    「出境2年以上，應為遷出登記」，既未明文「出境2年內未
    持中華民國護照入境者，應為遷出登記」；自不得援引規範
    不同事實之條文，適用於本件之情形。至於入出國及移民法
    第67條，規定國民取得外國國籍而持外國護照入國者，準用
    該法關於外國人之規定；惟入出國及移民法係為統籌入出國
    管理，確保國家安全，規範移民事務，落實移民輔導為立法
    目的；而戶籍法係為國民戶籍之登記、管理而制定，兩者立
    法目的不同；要難將入出國及移民法第67條所謂「準用該法
    關於外國人之規定」，比附援引，執為戶籍法有關在國內原
    有戶籍人民，出境後2年內持外國護照入境者，應即為遷出
    登記之論據。再者，遷出之戶籍登記對於當事人之權益，影
    響甚大，於法律無明文之情形或適用上有疑義時，自應為有
    利當事人之解釋；行政機關不得逾越法律之明文，比附援引
    致增加法律所無之限制。綜上所述，被上訴人丙○○、乙○
    ○於90年1月7日及9年1月5日出境後，2年內已有「入境」之
    事實，與戶籍法第20條第2項規定「出境2年以上」之規定不
    符，上訴人援引該規定逕行辦理遷出之登記，於法尚有違誤
    ，訴願決定未予糾正，亦有未洽。被上訴人訴請撤銷，為有
    理由，應予准許，爰併予撤銷。
五、本院經核原判決固非無見。惟查「中華民國人民戶籍之登記
    ，依本法之規定。」、「出境2年以上，應為遷出之登記。
    」、「遷徙登記，以本人或戶長為申請人。但依第20條第2
    項規定出境人口之遷出登記，其戶籍所在地戶政事務所得逕
    行為之。」、「戶政事務所查有不於法定期間申請者，應以
    書面定期催告應為申請之人。」、「遷徙、出生、死亡、更
    正、撤銷或註銷登記，經催告仍不申請者，戶政事務所得逕
    為遷出登記。」、「本法關於外國人之規定，於國民取得外
    國國籍而持外國護照入國者，準用之。」、「有戶籍國民出
    國2年以上，其戶籍所在地戶政事務所應依戶籍法第20條第2
    項及第42條規定辦理戶籍遷出登記。」行為時戶籍法第1條
    、第20條第2項、第42條、第47條第2項、第3項、入出國及
    移民法第67條、入出國及移民法施行細則第32條分別定有明
    文。另「有關出境逾2年未入境人口辦理遷出登記前之通知
    書，按內政部85年5月7日台85內戶字第8574940號函釋之『
    戶政事務所於代辦遷出登記前，應通知當事人或戶長』．．
    ．為符合行政程序法第68條第3項『行政機關之文書由郵政
    機關送達者，以一般郵遞方式為之，但文書內容對人民權利
    義務有重大影響者，應為掛號。』之規定，於逕為登記前掛
    號通知即可．．．」亦經臺北市政府民政局90年2月6日北市
    民4字第9020073700號函釋在案。次查內政部89年10月6日台
    內戶字第8965834號函頒國人出境滿2年未入境及再入境人口
    通報作業要點第一點規定「為執行國人出境滿2年未入境及
    再入境人口之通報處理，特訂定本要點。」其旨在用以管理
    國人出入境為目的。是上訴人爰引該要點及入出國及移民法
    第67條之規定以資認定國人出入境之身分，尚無不當。且戶
    籍法第20條第2項關於「出境」之定義，雖未明白規範具有
    雙重國籍國人持外國護照入境視為未入境，但本於持外國護
    照入境者，係依外國人身分申請入出境與管理；及參諸戶籍
    法係用於規範國人之戶籍登記之立法目的，則雙重國籍國人
    其入境身分應加以區分，以規範其權利義務關係自明。而本
    件被上訴人持本國護照出境後，2年之內雖有持外國護照入
    境，惟渠等入境人既係以外國人身分申請入境，尚難遽認等
    同本國人入境。從而，上訴人以被上訴人分別自90年1月5日
    及90年1月7日出境後，查無入境紀錄，乃於92年2月26日逕
    為辦理遷出登記，並以92年2月27日函復被上訴人，揆諸前
    開規定與說明，要無不合。原判決逕謂戶籍法第20條第2項
    既僅規定「出境2年以上，應為遷出登記」，既未明文「出
    境2年內未持中華民國護照入境者，應為遷出登記」，自不
    得適用於本件之情形，尚嫌速斷。是原判決遽以撤銷訴願決
    定及原處分，認事用法容有違誤。上訴意旨執以指摘，非無
    理由，應將原判決廢棄，又本件係因原審對於確定之事實適
    用法規不當而廢棄原判決，依該事實已可為裁判，本院爰自
    為判決，駁回被上訴人在第一審之訴。
據上論結，本件上訴為有理由，依行政訴訟法第256條第1項、第
259條第1款、第98條第3項前段、第104條、民事訴訟法第85條第
1項前段，判決如主文。
中　　華　　民　　國　　94　　年　　12　　月　　15　　日
                  第三庭審判長法  官　徐　樹　海
                              法  官  蔡  進  田
                              法  官　黃　合　文
                              法  官　林　茂　權
                              法  官　鄭  小  康
以  上  正  本  證  明  與  原  本  無  異
中　　華　　民　　國　　94　　年　　12　　月　　15　　日
　　　　　　　　　　　　　　　書記官　王　褔　瀛
